ACORDAO-COMPLETO-2527056

ACÓRDÃO 1637/2022 ATA 10/2022 - SEGUNDA CÂMARA

VISTOS, relatados e discutidos estes autos de Tomada de Contas Especial instaurada pelo Fundo Nacional de Saúde em razão da não comprovação da regular aplicação dos recursos do Sistema Único de Saúde (SUS) repassados pela União por meio do FNS no período de 1º/1 a 31/10/2013,
ACORDAM os Ministros do Tribunal de Contas da União, reunidos em sessão de Segunda Câmara, ante as razões expostas pelo Relator, em:
9.1. com fundamento nos arts. 1º, inciso I, 16, inciso III, alíneas "b" e "c", da Lei 8.443/1992, c/c os arts. 19 e 23, inciso III, da mesma lei, e com arts. 1º, inciso I, 209, inciso III, 210 e 214, inciso III, do Regimento Interno do TCU, julgar irregulares as contas do município de Arame/MA (CNPJ 12.542.767/0001-21) , condenando-o ao pagamento das quantias a seguir especificadas, com a fixação do prazo de 15 (quinze) dias, a contar da notificação, para comprovar, perante este Tribunal (art. 214, inciso III, alínea "a", do Regimento Interno) , o recolhimento da dívida aos cofres do Fundo Nacional de Saúde, atualizada monetariamente e acrescida dos juros de mora, calculados a partir das datas discriminadas, até a data do efetivo recolhimento, na forma prevista na legislação em vigor:
	DATA DA OCORRÊNCIA
	VALOR ORIGINAL (R$) 

	24/9/2013
	32.085,00

	25/7/2013
	42.780,00

	25/6/2013
	42.780,00

	25/10/2013
	32.085,00

	10/9/2013
	32.085,00

	22/4/2013
	42.780,00

	24/5/2013
	42.780,00

9.2. autorizar, desde logo, nos termos dos arts. 26 e 28, inciso II, da Lei 8.443/1992:
9.2.1. o pagamento das dívidas em até 36 (trinta e seis) parcelas mensais e consecutivas, pelo município de Arame/MA, fixando-se o vencimento da primeira em 15 (quinze) dias, a contar do recebimento da notificação, e o das demais a cada 30 (trinta) dias, devendo incidir sobre cada uma delas os encargos legais devidos, na forma prevista na legislação em vigor, sem prejuízo ao vencimento antecipado do saldo devedor em caso de não comprovação do recolhimento de qualquer parcela, conforme prevê o art. 217, § 2º, do Regimento Interno deste Tribunal;
9.2.2. a cobrança judicial das dívidas, caso não atendidas as notificações;
9.3. encaminhar cópia da deliberação ao Procurador-Chefe da Procuradoria da República no Estado do Maranhão, nos termos do § 3º do art. 16 da Lei 8.443/1992, c/c o § 7º do art. 209 do Regimento Interno do TCU, para adoção das medidas cabíveis; e comunicar-lhe que o Relatório e o Voto que a fundamentarem podem ser acessados por meio do endereço eletrônico  e que, caso haja interesse, o Tribunal pode enviar-lhe cópia desses documentos sem qualquer custo.

TCE instaurada pelo Fundo Nacional de Saúde - MS em razão de não comprovação da regular aplicação dos recursos repassados Fundo Nacional de Saúde ao Fundo de Saúde do município de Arame - MA

Segunda Câmara

Município de Arame - MA.

3. Interessados/Responsáveis:
3.1. Interessado: Fundo Nacional de Saúde - MS (00.530.493/0001-71).
3.2. Responsáveis: Carlos Magno Araújo Viana (XXX.729.893-XX); Francisco Cesar Magalhães Farias (XXX.444.643-XX); Prefeitura Municipal de Arame - MA (12.542.767/0001-21).

13.1. Ministros presentes: Bruno Dantas (Presidente), Augusto Nardes, Aroldo Cedraz (Relator) e Antonio Anastasia.

AROLDO CEDRAZ

Adoto, como relatório, a última instrução de mérito da Secretaria de Controle Externo de Tomadas de Contas Especial (peças 143 e 144) , reproduzida a seguir, que contou com a anuência do Ministério Público junto ao TCU (peça 145) :
	"Cuidam os autos de tomada de contas especial instaurada por Fundo Nacional de Saúde - MS, em desfavor de Nilceia Carvalho da Silva Farias (CPF: XXX.427.403-XX) , Carlos Magno Araujo Viana (CPF: XXX.729.893-XX) e Francisco Cesar Magalhaes Farias (CPF: XXX.444.643-XX) , em razão de não comprovação da boa e regular aplicação dos recursos repassados pela União, em face da não apresentação de documentos comprobatórios das despesas realizadas com recursos financeiros repassados, na modalidade fundo a fundo, pelo Fundo Nacional de Saúde ao Fundo de Saúde do município de Arame - MA, evidenciado nas constatações do Relatório de Auditoria do Denasus. 
2.	O	Tribunal, por meio do Acórdão 8644/2021-TCU-Segunda Câmara-AC (peça 101) , manifestou-se da seguinte maneira:
ACORDAM os Ministros do Tribunal de Contas da União, reunidos em sessão de Segunda Câmara, ante as razões expostas pelo Relator, em:
9.1. considerar revéis, para todos os efeitos, a Sra. Nilceia Carvalho da Silva Farias e os Srs. Carlos Magno Araújo Viana e Francisco Cesar Magalhaes Farias, dando-se prosseguimento ao processo, com fulcro no art. 12, § 3º, da Lei n. 8.443/92;
9.2. rejeitar as alegações de defesa apresentadas pelo Município de Arame/MA;
9.3. excluir da relação processual a Sra. Nilceia Carvalho da Silva Farias, na condição de secretaria municipal de finanças de Arame/MA; 
9.4. com fundamento nos arts. 1º, inciso I, 16, inciso III, alíneas "b" e "c", c/c os arts. 19 e 23, inciso III, da mesma Lei, e com arts. 1º, inciso I, 209, incisos II e III, 210 e 214, inciso III, do Regimento Interno/TCU, que sejam julgadas irregulares as contas dos Srs. Carlos Magno Araújo Viana e Francisco Cesar Magalhaes Farias, ambos na condição de ex-secretários municipais de saúde de Arame/MA, e condená-los, individualmente, ao pagamento das quantias a seguir especificadas, com a fixação do prazo de 15 (quinze) dias, a contar das notificações, para comprovarem, perante o Tribunal (art. 214, inciso III, alínea "a", do Regimento Interno) , o recolhimento das dívidas aos cofres do Fundo Nacional de Saúde, atualizadas monetariamente e acrescidas dos juros de mora, calculados a partir das datas discriminadas, até a data dos recolhimentos, na forma prevista na legislação em vigor;
Débito atribuído a Carlos Magno Araújo Viana (CPF XXX.729.893-XX) 
	DATA DA OCORRÊNCIA
	VALOR ORIGINAL (R$) 

	11.700,00
	18/3/2013

Débito atribuído a Francisco Cesar Magalhaes Farias (CPF XXX.444.643-XX) 
	DATA DA OCORRÊNCIA
	VALOR ORIGINAL (R$) 

	14.000,00
	23/7/2013

	13.000,00
	20/9/2013

	11.800,00
	2/9/2013

9.5. aplicar aos Srs. Carlos Magno Araújo Viana (CPF XXX.729.893-XX) e Francisco Cesar Magalhaes Farias (CPF XXX.444.643-XX) , individualmente, a multa prevista no art. 57 da Lei 8.443/1992, c/c o art. 267 do Regimento Interno/TCU, nos valores individuais abaixo indicados, com a fixação do prazo de 15 (quinze) dias, a contar das notificações, para comprovarem, perante o Tribunal (art. 214, inciso III, alínea "a", do Regimento Interno) , o recolhimento das dívidas aos cofres do Tesouro Nacional, atualizadas monetariamente desde a data do acórdão até a dos efetivos recolhimentos, se forem pagas após o vencimento, na forma da legislação em vigor;
	Carlos Magno Araújo Viana (CPF XXX.729.893-XX) 
	R$ 2.000,00

	Francisco Cesar Magalhaes Farias (CPF XXX.444.643-XX) 
	R$ 6.000,00

9.6. aplicar aos responsáveis Carlos Magno Araújo Viana e Francisco Cesar Magalhaes Farias a multa prevista no art. 58, inciso II, da Lei 8.443/1992, no valor individual de R$ 3.500,00 (três mil e quinhentos reais) , em face da inserção e/ou manutenção indevida de cadastro de profissionais de saúde no CNES, causando repasse indevido de recursos federais do SUS relativos ao incentivo financeiro da Estratégia Saúde da Família-ESF, no período de abril a setembro/2013, com a fixação do prazo de 15 (quinze) dias, a contar das notificações, para comprovarem, perante este Tribunal (art. 214, inciso III, do Regimento Interno/TCU) , o recolhimento das dívidas aos cofres do Tesouro Nacional, atualizadas monetariamente desde a data deste acórdão até a dos efetivos recolhimentos, se forem pagas após o vencimento, na forma da legislação em vigor;
9.7. autorizar, desde logo, nos termos dos arts. 26 e 28, inciso II, da Lei 8.443/1992:
9.7.1. o pagamento das dívidas em até 36 (trinta e seis) parcelas mensais e consecutivas, se solicitado por qualquer dos responsáveis, fixando-se o vencimento da primeira em 15 (quinze) dias, a contar do recebimento da notificação, e o das demais a cada 30 (trinta) dias, devendo incidir sobre cada uma delas os encargos legais devidos, na forma prevista na legislação em vigor, sem prejuízo ao vencimento antecipado do saldo devedor em caso de não comprovação do recolhimento de qualquer parcela, conforme prevê o art. 217, § 2º, do Regimento Interno deste Tribunal;
9.7.2. a cobrança judicial das dívidas, caso não atendidas as notificações;
9.8. encaminhar cópia da deliberação à Procuradoria-Geral da República no Maranhão, nos termos do § 3º do art. 16 da Lei 8.443/1992, c/c o § 7º do art. 209 do Regimento Interno do TCU, para adoção das medidas cabíveis; 
9.9. fixar, com fundamento no art. 12, §§ 1º e 2º, da Lei 8.443/1992 e no art. 202, §§ 2º e 3º, do Regimento Interno/TCU, novo e improrrogável prazo de 15 (quinze) dias, a contar da notificação, para que o Município de Arame/MA (CNPJ 12.542.767/0001-21) efetue e comprove, perante este Tribunal, com recursos do Tesouro Municipal, o recolhimento da quantia a seguir especificada aos cofres do Fundo Nacional de Saúde, atualizada monetariamente a partir da data indicada até a data do efetivo recolhimento, na forma prevista na legislação em vigor; (grifo nosso) 
	DATA DA OCORRÊNCIA
	VALOR ORIGINAL (R$) 

	24/9/2013
	32.085,00

	25/7/2013
	42.780,00

	25/6/2013
	42.780,00

	25/10/2013
	32.085,00

	10/9/2013
	32.085,00

	22/4/2013
	42.780,00

	24/5/2013
	42.780,00

9.10. informar ao Município de Arame/MA (CNPJ 12.542.767/0001-21) que a liquidação tempestiva do débito atualizado monetariamente saneará o processo e permitirá que as contas sejam julgadas regulares com ressalva, dando-se lhe quitação, nos termos do § 4º do art. 202 do Regimento Interno do TCU, ao passo que a ausência dessa liquidação tempestiva levará ao julgamento pela irregularidade das contas, com imputação de débito a ser atualizado monetariamente e acrescido de juros moratórios nos termos do art. 19 da Lei 8.443/1992. (grifo nosso) 
3.	Embora o município de Arame/MA tenha sido regularmente notificado acerca do teor do Acórdão 8644/2021-TCU-Segunda Câmara-AC por intermédio do Ofício 38164/2021-TCU/Seproc (peças 116 e 130) , o débito imputado pelo item 9.9 do citado decisum não foi recolhido, conforme pesquisa realizada pela Secretaria de Gestão de Processos - Seproc/Secef nos Sistema Sisgru (peça 140) . A título de registro, restou caracterizado que o município de Arame/MA, chamado aos autos na fase externa da presente TCE, não logrou desconfigurar a irregularidade relativa ao recebimento de incentivo financeiro da Estratégia Saúde da Família (ESF) , o que impõe à municipalidade a obrigação de restituir os valores recebidos indevidamente. Tal tipo de irregularidade foi exemplificada no Voto condutor do Acórdão 1072/2017-TCU-Plenário (Rel. Min. Bruno Dantas) .
4.	Em razão do relatado no item anterior, será sugerido ao Tribunal que, com fundamento nos arts. 1º, inciso I, 16, inciso III, alíneas "b" e "c" da Lei 8.443/1992 c/c os arts. 19 e 23, inciso III, da mesma lei, e com arts. 1º, inciso I, 209, inciso III, 210 e 214, inciso III, do Regimento Interno do TCU, se manifeste pela irregularidade das contas do município de Arame/MA, condenando-o ao pagamento das quantias a especificadas no item 9.9 do Acórdão 8644/2021-TCU-Segunda Câmara-AC (vide item 2 acima) , com a fixação do prazo de quinze dias, a contar da notificação, para comprovar, perante este Tribunal (art. 214, inciso III, alínea "a", do Regimento Interno) , o recolhimento da dívida aos cofres do Fundo Nacional de Saúde, atualizada monetariamente e acrescida dos juros de mora, calculados a partir das datas discriminadas, até a data do efetivo recolhimento, na forma prevista na legislação em vigor.
5.	Em face do exposto, submetemos o presente processo à consideração superior, para posterior envio ao Relator, via MPTCU, com as seguintes propostas:
a) com fundamento nos arts. 1º, inciso I, 16, inciso III, alíneas "b" e "c", da Lei 8.443/1992 c/c os arts. 19 e 23, inciso III, da mesma lei, e com arts. 1º, inciso I, 209, inciso III, 210 e 214, inciso III, do Regimento Interno do TCU, julgar irregulares as contas do município de Arame/MA (CNPJ 12.542.767/0001-21) , condenando-o ao pagamento das quantias a seguir especificadas, com a fixação do prazo de quinze dias, a contar da notificação, para comprovarem, perante este Tribunal (art. 214, inciso III, alínea "a", do Regimento Interno) , o recolhimento da dívida aos cofres do Fundo Nacional de Saúde, atualizada monetariamente e acrescida dos juros de mora, calculados a partir das datas discriminadas, até a data do efetivo recolhimento, na forma prevista na legislação em vigor:	
	DATA DA OCORRÊNCIA
	VALOR ORIGINAL (R$) 

	24/9/2013
	32.085,00

	25/7/2013
	42.780,00

	25/6/2013
	42.780,00

	25/10/2013
	32.085,00

	10/9/2013
	32.085,00

	22/4/2013
	42.780,00

	24/5/2013
	42.780,00

b) autorizar, desde logo, nos termos do art. 28, inciso II, da Lei 8.443/1992, a cobrança judicial das dívidas, caso não atendidas a notificação; 
c) autorizar, desde logo, nos termos dos arts. 26 e 28, inciso II, da Lei 8.443/1992, o pagamento das dívidas em até 36 (trinta e seis) parcelas mensais e consecutivas, se solicitado pelo município de Arame/MA, fixando-se o vencimento da primeira em 15 (quinze) dias, a contar do recebimento da notificação, e o das demais a cada 30 (trinta) dias, devendo incidir sobre cada uma delas os encargos legais devidos, na forma prevista na legislação em vigor, sem prejuízo ao vencimento antecipado do saldo devedor em caso de não comprovação do recolhimento de qualquer parcela, conforme prevê o art. 217, § 2º, do Regimento Interno deste Tribunal; e
d) encaminhar cópia da deliberação ao Procurador-Chefe da Procuradoria da República no Estado do Maranhão, nos termos do § 3º do art. 16 da Lei 8.443/1992, c/c o § 7º do art. 209 do Regimento Interno do TCU, para adoção das medidas cabíveis; e comunicar-lhe que o relatório e o voto que a fundamentarem podem ser acessados por meio do endereço eletrônico www.tcu.gov.br/acordaos e que, caso haja interesse, o Tribunal pode enviar-lhe cópia desses documentos sem qualquer custo."
	É o Relatório.

Subprocurador-Geral Lucas Rocha Furtado.

TOMADA DE CONTAS ESPECIAL. SISTEMA ÚNICO DE SAÚDE. FUNDO A FUNDO. AUSÊNCIA DE DOCUMENTAÇÃO COMPROBATÓRIA DE DESPESA. RECEBIMENTO IRREGULAR DE RECURSOS PELA MUNICIPALIDADE. CITAÇÃO DO MUNICÍPIO. AUDIÊNCIA E CITAÇÃO DOS DEMAIS RESPONSÁVEIS. REVELIA. NÃO COMPROVAÇÃO DA REGULARIDADE DO REPASSE PELO MUNICÍPIO. CONTAS IRREGULARES. DÉBITO. MULTA. NOVO E IMPRORROGÁVEL PRAZO PARA A RESTITIÇÃO DOS VALORES INDEVIDAMENTE RECEBIDOS PELO MUNICÍPIO. COMUNICAÇÕES. NÃO COMPROVAÇÃO DA RESTITUIÇÃO DOS VALORES PELO MUNICÍPIO. CONTAS IRREGULARES. DÉBITO.

TOMADA DE CONTAS ESPECIAL (TCE)

Secretaria de Controle Externo de Tomada de Contas Especial (SecexTCE).

Trata-se de tomada de contas especial (TCE) instaurada pelo Fundo Nacional de Saúde (FNS) em desfavor de Nilceia Carvalho da Silva Farias, Carlos Magno Araújo Viana, Francisco Cesar Magalhães Farias e Município de Arame/MA, em razão de não comprovação da regular aplicação dos recursos do Sistema Único de Saúde (SUS) repassados pela União por meio do FNS no período de 1º/1 a 31/10/2013.
2.	Após o julgamento pela irregularidade das contas com a aplicação de multa aos Srs. Carlos Magno Araújo Viana e Francisco Cesar Magalhães Farias, ex-secretários municipais de saúde de Arame/MA, o presente processo retorna a este Colegiado após o prazo concedido para que o Município pudesse efetuar e comprovar o recolhimento da quantia mencionada no Acórdão 8644/2021-TCU-Segunda Câmara.
3.	Para dar seguimento ao julgamento, recordo que o município de Arame/MA foi chamado aos autos na fase externa da presente tomada de contas, entretanto a defesa apresentada e encaminhada não foi capaz de desconfigurar a irregularidade relativa ao recebimento de incentivo financeiro da Estratégia Saúde da Família (ESF) , o que impõe à municipalidade a obrigação de restituir os valores recebidos indevidamente aos cofres do FNS.
4.	Uma vez que a boa-fé dos entes públicos é presumida, fixou-se novo e improrrogável prazo para o Município de Arame/MA pudesse recolher o débito aos cofres do FNS, com recursos do seu próprio Tesouro, atualizado monetariamente, sem incidência de juros de mora, conforme dispõe o art. 12, §§ 1º e 2º, da Lei 8.443/1992.
5.	Ocorre que o município de Arame/MA foi regularmente notificado acerca do teor do Acórdão 8644/2021-TCU-Segunda Câmara-AC (peças 116 e 130) , mas o prazo concedido à municipalidade se encerrou sem a quitação do débito imputado pelo item 9.9 do citado decisum (peça 140) , o que levou a unidade técnica a propor o julgamento pela irregularidade das contas do município de Arame/MA, além de condená-lo ao pagamento das quantias mencionadas, atualizadas monetariamente e acrescidas dos juros de mora
6.	Considerando que os elementos do processo foram adequadamente examinados, além de contar com a anuência do Ministério Público junto ao Tribunal (peça 144) , anuo à proposta da unidade técnica e incluo seus fundamentos às minhas próprias razões de decidir, sem prejuízo de tecer o seguinte comentário acerca da prescrição da pretensão ressarcitória deste tribunal.
7.	Quanto à prescrição da ação de ressarcimento ao Erário, de fato, a jurisprudência ainda é pacífica no âmbito desta Corte de Contas no sentido de que as ações de ressarcimento de danos ao Erário são imprescritíveis, nos termos do art. 37, § 5º, da Constituição Federal, da Súmula TCU 282 e de farta jurisprudência do Tribunal.
8.	Não é de desconhecimento deste Tribunal que o Plenário do Supremo Tribunal Federal, ao apreciar o Recurso Extraordinário 636.886, havia decidido, em repercussão geral, fixar a tese de que "É prescritível a pretensão de ressarcimento ao erário fundada em decisão do Tribunal de Contas".
9.	Todavia, neste momento, o entendimento sobre o assunto é o de que a própria Suprema Corte deixou claro que o prazo quinquenal referido no julgamento do RE 636.886/AL não se aplica aos processos de controle externo. Isso porque, em brevíssima síntese, na decisão, não houve nenhuma consideração relativa ao prazo para constituição do título executivo, por não ser o objeto da questão cuja repercussão geral foi reconhecida no Tema 899, que se restringiu à fase posterior à formação do título.
10.	Nesse sentir, tenho acompanhado a compreensão pela manutenção da jurisprudência consolidada pelo TCU no sentido de considerar imprescritíveis as ações de ressarcimento ao Erário, por ter sido consolidada a partir de julgados do próprio Supremo Tribunal Federal.
	Com essas considerações, manifesto-me por que o Tribunal aprove o acórdão que ora submeto à deliberação deste Colegiado.
TCU, Sala das Sessões, em 12 de abril de 2022.
AROLDO CEDRAZ
Relator